【裁判字號】    97,再易,52
【裁判日期】    971209
【裁判案由】    移轉所有權持分
【裁判全文】
臺灣高等法院民事判決                  97年度再易字第52號
再審原告    丁○○
再審被告    甲○○
            丙○○
            乙○○
共      同
訴訟代理人  張曼隆律師
複代理人    鄭三川律師
上列當事人間，因移轉所有權持分事件，再審原告對於中華民國
97年3月26日本院96年度上易字第593號確定判決，提起再審之訴
，經本院於97年11月25日言詞辯論，本院判決如下：
    主  文
再審之訴駁回。
再審訴訟費用由再審原告負擔。
    事  實
一、再審原告起訴主張：再審被告等與再審原告間之移轉所有權
    持分事件，業經本院96年度上易字第 593號判決再審原告敗
    訴確定(以下稱原確定判決)，經查原確定判決有：(一)適用法
    規顯有錯誤。(二)判決理由與主文顯有矛盾。(三)足以影響於判
    決之重要證物，漏未斟酌等之再審原因，為此提起再審之訴
    ，求為：(一)原確定判決不利於再審原告部分廢棄。(二)前項廢
    棄部分，再審被告在第一審之訴駁回。(三)再審程序及原第一
    、二審之訴訟費用均由再審被告等連帶負擔。
二、再審被告等則以：再審原告與再審被告等間之移轉所有權持
    分事件，業經本院96年度上易字第 593號判決再審原告敗訴
    確定，經查原確定判決適用法規並無錯誤、無理由與主文矛
    盾事由、亦無足以於判決之重要證物，有漏未斟酌情事等語
    為抗辯，求為駁回再審之訴。
三、經查本院96年上易字第593號確定判決，係以：
(一)再審被告等主張：再審被告等之被繼承人劉添財及原審共同
    原告凌國基、凌國輝（以下稱凌國基等人），與訴外人李信
    弘，於民國(以下同)86年11月7日簽訂契約書(以下稱系爭契
    約書)，約定渠等依序提供基隆市○○區○○段2小段15-2、
    15-4號及15-3、15-5號，與14-2、14-3、14-4、14-5、32-2
    7、33 -8號土地，將李信弘業已領得之建造執照，予以變更
    設計，共同興建，由李信弘取得A棟（即基隆市○○路72號)
    ，及劉添財與凌國基等人取得B棟(即基隆市○○路68號及70
    號)，均地上8層、地下2層之建物兩棟。並約明李信弘取得A
    棟內之地面層梯前門廊、樓梯面積3.47坪，地下 1層、配電
    室面積7.90坪等公共設施，讓予B棟建物共同使用，並按B棟
    各層面積比率辦理所有權持分登記。至凌國基等人與劉添財
    則應將取得B棟地下2層房屋（面積34坪）所有權讓與李信弘
    ，惟其基地持分所有權仍屬凌國基等人與劉添財所有 (又地
    下1層則屬凌國基等人與劉添財共有）。嗣凌國基等人及劉
    添財於87年3月18日，在李信弘及再審原告之見證下，就該B
    棟之建物，訂立「三至八層合建契約書」（以下稱系爭三至
    八層合建契約書)，於第1條約定，凌國輝等人及劉添財同意
    就上開分得 B棟部分之土地，委託建築師設計領照，各自興
    建為地上1、2層、地下1層，但自第3層起至第 8層，合併為
    同一基地設計興建為每層1戶之建物。由凌國基等人取得第3
    、6、7層，劉添財取得第4、5、 8層房屋之所有權。工程費
    則按照各所有基地大小比率負擔 (即該合建建物之第1、2層
    ，為凌國基等人、劉添財各自取得所有權，至地下 1層屬共
    有)。其後，劉添財又於87年8月27日，與再審原告經營之巨
    阜營造有限公司（以下稱巨阜公司），訂定「基隆市○○路
    68號店鋪及住宅新建本國式鋼筋混凝土(RC）造地上8層地下
    2樓」之房屋合建契約書(以下稱系爭房屋合建契約書），約
    定由劉添財取得興建後地上第1、2、4、5層，及地下層（含
    騎樓）第1層及2車位之所有權；巨阜公司則取得地上第 8層
    房屋之所有權。至劉添財應移轉登記予巨阜公司或其指定之
    第三人之土地（持分），依該合建契約書第4條第4項之約定
    ，係按雙方分得房屋之主建物面積比例，依照土地法規及相
    關法律為之。完成興建後，巨阜公司雖將第 8層建物指定登
    記為該公司負責人即再審原告所有，惟依該第 8層房屋之面
    積比例計算，其就地下1層 (面積161.05平方公尺)，於扣除
    電梯、樓梯間及機械室等大公部分(47.72平方公尺）後，其
    餘 (面積113.33平方公尺）即屬停車位空間，應歸劉添財所
    有，非巨阜公司之指定登記之再審原告所得享有。該合建房
    屋於辦理第一次所有權登記時，將騎樓(面積27.57平方公尺
     )、地下1層 (面積161.05平方公尺)及地下2層（47.72平方
    公尺)，登記為忠義段2小段281號建物(坐落同小段14-2號土
    地上，總面積236.3 4平方公尺，以下稱 281號建物)。其中
    共同使用部分(大公)之面積為123.01平方公尺(即地下1層大
    公面積47.72平方公尺、地下2層大公面積 47.72平方公尺，
    及騎樓面積27.57平方公尺），換算成應有部分為5204/1000
    0。再以上訴人登記所有之第8層建物之面積比率計算，該建
    物對此大公(即281號建物)之持分，僅為711/10000。詎再審
    原告竟持劉添財死亡(90年7月27日）後，未經其全體繼承人
    之同意，卻僅由其繼承人之一即再審被告甲○○（劉添財之
    配偶）未為詳閱即行簽署（90年10月4日)，而屬無效之協議
    書 (以下稱系爭90年協議書)，辦理281號建物之第一次所有
    權登記，將所有權應有部分1385/10000登記為再審原告所有
    ，超過再審原告應分得部分（711/10000）達674/10000。此
    並為兩造間另件請求返還不當得利等事件，經本院95年度上
    易字第522號確定判決 (以下稱第522號確定判決）所確定之
    事實。是以上訴人就281號建物應有部分674/10000部分，自
    屬不當得利，且侵害再審被告等之所有權。爰依民法第 179
    條、第767條中段之規定(於本院另追加依系爭房屋合建契約
    之法律關係)，求為命再審原告將281號建物所有權應有部分
    674/10000，移轉登記予再審被告等共有之判決(原審共同訴
    訟人凌國基等人請求再審原告移轉該應有部分為其等共有部
    分，業經原審判決其等敗訴確定）。
(二)再審原告則以：系爭90年協議書之內容，係劉添財生前參與
    各方就合建共同使用部分協議所達成之結論。且各方依該協
    議結論，於89年5月3日所作成之協議書（以下稱系爭89年協
    議書），並已辦妥之(共同使用部分)271 號建物之所有權登
    記。是縱劉添財死亡後，各方為另辦理同屬共同使用部分之
     281建物所有權登記，所簽訂之該90年協議書，僅由其繼承
    人甲○○參與簽訂，亦僅在確認劉添財生前之協議結論，對
    劉添財之全體繼承人均生效力。況即令甲○○非在確認劉添
    財生前之協議結論，然以全體繼承人分割劉添財之遺產後，
    將合建建物之系爭地下層之共有權分歸再審被告等三人所有
    等情，亦見甲○○之簽署系爭90年協議書，已得全體繼承人
    事先同意，或事後之追認，自無再審被告等所指該協議書為
    無效之情。乃再審原告因巨阜公司之指定及依該90年協議書
    ，登記為 281號建物所有權應有部分1385/10000之所有人，
    自無不當得利，或侵害再審被告等所有權之可言。又縱認系
    爭90年協議書為無效，亦屬應由地政機關依相關法規撤銷登
    記之問題。系爭房屋合建契約書既無約明如何分配共同使用
    部分，再審被告等據以請求再審原告移轉登記 281號建物所
    有權應有部分 674/10000予其等共同，即屬無據。又再審被
    告於另件與巨阜公司間請求履行契約事件（原審法院94年度
    訴字第263號)審理中，以所取得14-2號土地(454平方公尺）
    應有部分之543/10000（24.65平方公尺）為基準，請求巨阜
    公司負擔土地增值稅等。卻於趁劉添財之死亡，於本件請求
    再審原告移轉登記該號建物所有權應有部分 674/10000，其
    妄想非法牟利甚明等語，資為抗辯。
(三)原法院就再審被告等請求再審原告應將坐落基隆市○○區○
    ○段2小段14-2號土地之281建號建物（鋼筋混凝土造之騎樓
    、地下一層、地下二層，面積合計236.34平方公尺）之所有
    權應有部分 674/10000，移轉登記予再審被告等共有部分，
    為再審被告等勝訴之判決。再審原告不服，提起第二審上訴
    。聲明：(一)原判決對其不利部分廢棄。(二)廢棄部分，再審被
    告等在第一審之訴駁回。再審被告則聲明駁回再審原告之上
    訴。
(四)查再審被告等之被繼承人劉添財及凌國基等人，與訴外人李
    信弘，前簽訂系爭契約書，各自將所有毗鄰之土地，合併興
    建為門牌號碼基隆市○○路70號、68號(即B棟），及72號（
    即A棟）建物。嗣劉添財於與凌國基等人就該B棟部分，簽訂
    系爭三至八層合建契約書後，另與巨阜公司簽訂系爭房屋合
    建契約書。劉添財死亡後，其所遺分得合建之基隆市○○路
    68號及70號2樓之1、4樓、5樓等建物，暨各該建物之共同使
    用部分，經全體繼承人協議分割而登記予再審被告等所有。
    至巨阜公司則將其合建分得之基隆市○○路70號8樓建物，
    指名登記予再審原告名下。關於合建建物之共同使用部分，
    其中271號建物，業經依系爭89年協議書，辦妥第一次所有
    權登記。至其他包括騎樓、人行道，地下一層之停車空間，
    地下二層之電梯間，污水處理池，及機械室等部分，則依凌
    國基等人、訴外人李信弘，及以「劉添財」名義，共同簽署
    之系爭90年協議書，於90年10月29日辦妥第一次所有權登記
    （即281號建物)，再審原告所有之基隆市○○路70號8樓建
    物，對該281建號建物之權利範圍為1385/10000等事實，有
    兩造不爭執之系爭契約書、三至八層合建契約書、房屋合建
    契約書，及建物登記謄本可稽。並經原審調取281號建物第1
    次登記申請案件相關資料，核閱屬實，堪認為真實。
(五)再審被告等主張再審原告前持以辦理281號建物第1次所有權
    登記之系爭90年協議書，係甲○○於劉添財死亡後，未經全
    體繼承人之同意，逕蓋用劉添財之印章所簽署，應屬無效。
    而參諸系爭契約書、三至八層合建契約書，及房屋合建契約
    書之簽訂過程，及各該相關契約內容之約定。可見再審原告
    所有基隆市○○路70號8樓建物，對該281號建物之持分 (權
    利範圍），應以巨阜公司分得之該 8樓建物之面積為比例換
    算。經此換算，僅為711/10000，乃竟登記其持分為1385/10
     000等情，為再審被告等所否認，並以前揭情詞抗辯。經按
    ，確定判決之既判力，固以訴訟標的經表現於主文判斷之事
    項為限，判決理由並無既判力。但法院於判決理由中，就訴
    訟標的以外當事人主張之重要爭點，本於當事人辯論之結果
    ，已為判斷時，除有顯然違背法令之情形，或當事人已提出
    新訴訟資料，足以推翻原判斷之情形外，應解為在同一當事
    人就該重要爭點所提起之訴訟，法院及當事人就該已經法院
    判斷之重要爭點，皆不得任作相反之判斷或主張，始符民事
    訴訟上之誠信原則（最高法院95年度台上字第1574號判決即
    採此見解，足供參考）。
(六)本件經查，兩造另件請求返還不當得利等事件，關於 281號
    建物之所有權登記之分配依據，及再審原告就該號建物應有
    部分（權利範圍）之計算等重要之爭點，前經本院綜合全辯
    論意旨及調查證據之結果後，業以第 522號確定判決，為：
    「劉添財與巨阜公司所訂之系爭契約第 4條明定：『1.甲方
    （劉添財）所提供之土地興建後取得地上第一、二、四、五
    層及地下層（含騎樓）第一層及車位兩位（如附件圖示範圍
    )。2.乙方(巨阜公司）取得地上第八層房屋一層』，再審原
    告為巨阜公司所指定之第三人，自應受此約定之拘束。兩造
    均主張該條第1項末所謂『附件圖示』即系爭281號建物地下
    一層平面圖，則依前開約定，再審原告僅 (經指定登記而)
    分得地上第八層房屋。故就系爭建物地下一層僅可依比例計
    算其就地下一層電梯樓梯間、機械室等共用部分（即大公）
    取得應有部分。經查系爭地下一層之面積為161.05平方公尺
    ，扣除大公 47.72平方公尺，其餘即為停車空間113.33平方
    公尺，有建號 281之建物登記謄本可按。系爭建物之大公為
    123.01平方公尺 (即地下一層47.72平方公尺+地下二層47.7
    2平方公尺+騎樓27.57平方公尺有建物測量成果圖可稽，換
    算大公之應有部分為10000分之4796（計算方式為123.01/23
    6.34＝4796/10000）。再依地上建物各戶面積比例計算，再
    審原告取得系爭建物之第8層所應分得之大公持分為10000分
    之655。然觀其於94年1月19日所辦理之所有權登記時，就系
    爭281號建物登記權利範圍為10000分之1385，有建物登記謄
    本可憑，顯然超出應分得之大公持分10000分之655。再審原
    告主張此一約定乃事後經雙方口頭協議變更云云，並提出90
    年10月4日之協議書。但查劉添財已在90年7月27日死亡，系
    爭協議書乃再審被告甲○○以劉添財之名所簽，此為兩造所
    不爭，並經甲○○是認，顯然該協議書上簽名非劉添財所親
    為，甲○○縱與劉添財係夫妻，但在劉添財死亡後，已不可
    能受劉添財之委任處理任何事務，故其以劉添財之名所為之
    簽名應不生效力，該項協議書應屬無效」等判斷，有該確判
    決書可稽。
(七)再審原告雖提出89年5月3日簽訂之系爭89年協議書，辯稱其
    與劉添財及凌國基等人斯時已就公共設施（共同使用部分）
    之分配，成立協商，故以該「協議書」之內容（即再審原告
    之持分比例為1385/10000）完成登記，於法無不合云云。惟
    查系爭89年協議書係對於合建建物關於「門廊、梯間、平台
    、陽台、屋頂突出物」部分（即271號建物)為分配。相較28
     1號建物登記所憑之系爭90年協議書之內容，該90年協議書
    所載共同使用部分，除騎樓（人行道）、地下二層（電梯間
    、污水處理池、機械室）外，尚有地下一層（停車空間），
    與系爭89年協議書約定標的範圍之經濟價值，顯不相當，相
    關合建當事人是否為同意為一致性之處理，已非無疑。況倘
    認相關合建當事人早於89年5月3日，已就 281號建物部分，
    達成分配協議，斯時即可一併簽訂協議書，衡情斷無於劉添
    財死後之90年10月 4日，再另立系爭90年協議書之理。是以
    再審原告執此指稱，劉添財生前已就 281號建物權利範圍之
    分配，達成協議，再審被告等為其繼承人，應繼受該協議云
    云，並不可採。此外，再審原告又未提出其他新訴訟資料，
    足以推翻上述確定判決所為之原判斷。揆諸上開說明，本院
    及兩造皆不得任作相反之判斷或主張。乃再審原告猶執前詞
    ，抗辯再審被告等就 281號建物權利範圍之計算及方式，並
    無依據，系爭90年協議書仍屬有效。或該協議書內容為劉添
    財生前參與協議所得，再審被告等應繼受而仍受拘束等詞，
    與民事訴訟上之誠信原則，自屬有違，自無可取。
(八)依第522號確定判決所確定之事實，即系爭房屋合建第4條房
    屋土地產權之分配第1項：「甲方(即劉添財）所提供之土地
    興建後取得地上第1、2、4、5層及地下層（含騎樓)第1層及
    車位2位。」，及第2項: 「乙方（即巨阜公司）取得地上第
    8層房屋1層。」之約定，巨阜公司僅取得（基隆市○○路70
    號）第 8層之房屋，且應依該分得建物之面積比例計算對共
    同使用部分之持分（權利範圍），再審原告經巨阜公司指定
    為登記之第三人，仍應受該約定之拘束。而 281號建物總面
    積為236.34平方公尺，其中地下一層面積為161.05平方公尺
    ，扣除電梯樓梯間、機械室等之面積 47.72平方公尺，其餘
    （113.33平方公尺）即為停車空間。另 281號建物之大公為
    123.01平方公尺 (即地下一層47.72平方公尺、地下二層47.
    72平方公尺、騎樓27.57平方公尺)，有基隆市信義地政事務
    所95年11月1日基信地所一字第0950007278號函附281號建物
    登記謄本、建物測量成果圖可憑。換算大公之應有部分為52
    04/10000（計算式：123.01/236.34)，再依地上建物各戶面
    積比例計算（八層建物總面積為863.38平方公尺），再審原
    告之第8層建物面積為 117.94平方公尺，其所應分得大公之
    權利範圍（應有部分)為711/10000。乃再審原告持系爭90年
    協議書辦理之第一次所有權登記，卻為1385/10000，超出67
    4/10000（再審被告等稱第522確定判決就上開換算大公之應
    有部分，及依第8樓面積比例計算之應有部分，各為4796/10
     0000、655/10000，均屬誤算乙節，未見再審原告爭執，參
    見本院卷第2宗26頁)。而系爭房屋合建契約關於地下一層部
    分之分配約定，與凌國基等人既屬無涉，且凌國基等人又因
    受所簽署系爭90年協議書之拘束，渠等請求再審原告移轉28
    1號建物應有部分 (權利範圍）674/10000予以共有，又經原
    審判決敗訴確定。是再審被告等本於繼承、及追加合建契約
    之法律關係，請求再審原告移轉281號建物所有權應有部分
    (權利範圍）674/10000，予其再審被告等共有，自屬有理。
(九)綜上所述，再審被告等請求再審原告移轉 281號建物所有權
    應有部分(權利範圍)674/10000 予再審被告等共有，為有理
    由，應予准許。原法院判命再審原告為給付，於法並無不合
    。上訴論旨，指摘原判決此部分為不當，聲明廢棄，非有理
    由。又兩造其餘攻擊防禦方法，經核與本件勝負之判斷並無
    關涉，爰不予逐一論酌，附此敘明等為其判斷基礎。
四、經核原確定判決業據再審被告於96年 7月24日本院準備程序
    期日所為「 (被上訴人在原審是依何法律關係請求上訴人移
    轉登記不動產所有權持分 ？)是依照被上訴人之被繼承人劉
    添財與訴外人巨阜公司於87年8月27日所簽訂房屋合建契約
    書第4條第2項、及繼承的法律關係請求。」之陳述 (本院96
    年度上易字第593號1卷第33、34頁 )，顯係追加合建契約之
    法律關係而為請求，再審原告未為異議，並為言詞辯論，依
    民事訴訟法第255條第2項之規定，應視為同意追加；再審原
    告指摘原確定判決有訴外裁判之適用法規顯有錯誤情事，顯
    有誤解；矧原確定判決已於事由欄內標明：「…被上訴人並
    為訴之追加，…」、理由欄亦有「…是被上訴人本於繼承、
    及(追加)合建契約之法律關係，請求再審原告移轉 281號建
    物所有權應有部分(權利範圍）674/10000，予其等共有，自
    屬有理。」 (原確定判決第8頁)之論述，自無訴外裁判或判
    決理由與主文矛盾之再審事由。
五、至於再審原告另以原確定判決有足以影響於判決之重要證物
    ，漏未斟酌之再審事由；惟查再審原告所指摘者，均係法院
    取捨證據、認定事實及解釋契約之職權行使所論斷；且原確
    定判決已於「綜上所述」欄內論及「兩造其餘攻擊防禦方法
    ，經核與本件勝負之判斷並無關涉，爰不予逐一論酌，附此
    敘明。」，原確定判決無「就足以影響於判決之重要證物，
    漏未斟酌。」之再審事由，亦臻明確。
六、據上論結，再審原告提起本件再審之訴，為無理由，爰依民
    事訴訟法第505條、第449條第 1項、第78條之規定，判決如
    主文。
中    華    民    國    97    年     12   月     9    日
                    民事第五庭
                        審判長法  官  魏麗娟
                              法  官  梁宏哲
                              法  官  陳博享
正本係照原本作成。
不得上訴。
中    華    民    國    97    年    12    月    10    日
                              書記官  鄭靜如


司法院資訊處製作；財團法人民間司法改革基金會備份。
